最高法院刑事判決　　　　　　　　　　　　　　　八十八年度台上字第七三三○號
　　上　訴　人　甲○○
右上訴人因傷害致人於死案件，不服臺灣高等法院，中華民國八十六年十月十四日第
二審判決（八十六年度上訴字第三二九七號，起訴案號：臺灣士林地方法院檢察署八
十六年度偵字第二四○四號），提起上訴，本院判決如左：
    主  文
原判決撤銷，發回台灣高等法院。
    理  由
本件原判決認定上訴人甲○○綽號「眼鏡」於民國八十二年間因違反麻醉藥品管理條
例案件，經臺灣高雄地方法院判處有期徒刑五月，於八十三年七月三十日執行完畢。
八十五年十一月十三日零時許，甲○○在臺北市○○街公園香菇亭內與流浪漢許金山
、陳建宗等喝酒，其中流浪漢林俊達質疑甲○○拿其金錢、身分證等物，雙方發生口
角，引起甲○○不悅，乃基於傷害之意思，預見撥開頭部，打人臉部，推打人胸部，
如人因而倒地，碰到地面，腦部受傷，會致人死亡，且林俊達為流浪漢，身體瘦弱，
仍出手毆打林俊達頭臉部及推打其胸部，致林俊達前胸部瘀血並倒地，頭部撞及地面
，顱內兩側硬腦膜下出血，經送醫急救不治死亡等情。因將第一審法院諭知上訴人無
罪之判決撤銷，改判變更檢察官刑法第二百七十一條第一項殺人罪之起訴法條，論處
上訴人傷害人之身體，因而致人於死（累犯）罪刑（處有期徒刑七年六月），固非無
見。
惟查：（一）審理事實之法院，對於案內與論罪科刑、罪名成立與否有關之一切證據
，除認為不必要者外，均應詳為調查，然後基於調查所得之心證以為判斷之基礎；苟
與待證事實有重要關係，在客觀上認為應行調查之證據，又非不易調查或不能調查，
而未依法加以調查，即有刑事訴訟法第三百七十九條第十款規定所稱應於審判期日調
查之證據未予調查之違法。依卷附臺灣士林地方法院檢察署驗斷書及臺灣高等法院檢
察署法醫中心鑑定書記載，死者林俊達頭部外表並無明顯傷痕，祇是內部腦膜血管、
橋腦有出血現象（見相驗卷第十五頁背面、第二六頁），參以上開鑑定書另載明：「
死者頭部顱底血管擴張、心臟血管略呈硬化阻塞、瓣膜、心肌略呈硬化、左心室後壁
有出血、腦髓血管呈中度動脈硬化」，則上訴人辯稱：「死者十歲起即過著流浪的日
子，依解剖報告觀之，其全身多處出現病狀，復有動脈血管硬化現象，死者當晚死於
腦溢血之可能性不僅存在，且極高」（見第一審卷第七三頁背面、第八五頁），是否
毫無可採，即不無深入研求之餘地，原判決就此疑點，未為任何調查，復未說明上訴
人前開辯解不足採信之理由，自有未盡調查能事及判決不備理由之違誤。又證人陳建
宗在第一審審理時證稱：「打耳光可能是十一點左右之事，二點多才發現林俊達不對
勁」（見第一審卷第七一頁背面），如若屬實，則上訴人與死者林俊達發生糾紛迄林
俊達傷勢發作，其間相隔二小時左右，此段期間林俊達曾否因飲酒過量自行跌倒受傷
或因其他原因受有傷害，攸關上訴人辯稱：「林俊達係事後醉倒於地而碰傷，與被告
之掌摑行為無關」，能否採納，事實審法院就林俊達與上訴人發生糾紛後之行蹤、曾
否因其他原因受有傷害，自有詳加查證剖析釐清之必要，原審對此未為調查，於法有
違。（二）第二審審判長於開庭審判時，除應命上訴人陳述上訴要旨外，並準用第一
審審判程序，訊問被告及調查證據，倘未踐行上開程序即命辯論終結，予以判決，自
屬違背法令。本件上訴人既經原審將第一審諭知無罪之判決撤銷，且變更檢察官刑法
第二百七十一條第一項殺人罪之起訴法條，改判論處上訴人傷害人之身體，因而致人
於死罪，則其認定之事實，顯然與第一審判決之記載及起訴書之認定不同，但據原審
審判筆錄記載，審判長就事實之訊問，竟僅問上訴人：「對原判決（指第一審）所起
訴犯罪事實有何意見」，既未就其所認定之傷害致人於死犯罪事實一一予以訊問，俾
使上訴人得就此為詳細之陳述，亦未針對上訴人行為時在客觀上能否預見本件死亡結
果之發生為證據之調查，即行宣告辯論終結，其踐行之訴訟程序，難謂無違。（三）
加重結果犯，以行為人能預見其結果之發生為要件，刑法第十七條固有明文，惟此所
謂之「能預見」，乃指客觀情形而言，與主觀上有無預見之情形不同，若行為人在主
觀上對該加重結果之發生已能預見，仍有意使之發生或發生並不違背其本意時，則屬
故意範疇。原判決事實、理由內均祇記載：「甲○○預見撥開頭部，打人臉部，推打
人胸部，如人因而倒地，碰到地面，腦部受傷，會致人死亡」、「林俊達為流浪漢，
身體極為瘦弱，而撥打人頭臉部，推打胸部，會使人倒地，而倒地頭部撞及地面，使
腦部受傷，自會致人死亡，此為眾所週知之事，自為被告所能預見」，而對上訴人之
預見，究係指客觀情形而言，抑或主觀上即有此預見，未為明確之認定，自不足為適
用法律之依據。以上，或係上訴意旨所指摘，或為本院得依職權調查之事項，應認原
判決有撤銷發回更審之原因。
據上論結，應依刑事訴訟法第三百九十七條、第四百零一條，判決如主文。
中      華      民      國    八十八    年     十二     月     十七     日
                              最高法院刑事第一庭
                                  審判長法官  施  文  仁
                                        法官  張  淳  淙
                                        法官  林  永  茂
                                        法官  蕭  仰  歸
                                        法官  洪  文  章
      右正本證明與原本無異
                                              書  記  官
中      華      民      國    八十八    年     十二     月    二十二    日
